ACORDAO-COMPLETO-2406623

ACÓRDÃO 4707/2020 ATA 11/2020 - PRIMEIRA CÂMARA

VISTOS, relatados e discutidos estes autos de recurso de reconsideração interposto contra o Acórdão 10857/2018-TCU-Primeira Câmara, 
	ACORDAM os Ministros do Tribunal de Contas da União, reunidos em sessão extraordinária da Primeira Câmara, diante das razões expostas pelo relator, em:
	9.1. com fulcro nos arts. 32, inciso I, e 33 da Lei 8.443/1992, conhecer do recurso de reconsideração interposto pela sra. Jacqueline Silva do Bomfim (XXX.963.805-XX) ;
	9.2. quanto ao mérito, negar-lhe provimento, mantendo inalterado o acórdão recorrido; e
	9.3. dar ciência deste acórdão à recorrente, ao Fundo Nacional de Saúde, à Prefeitura Municipal de Riachão do Dantas/SE e à Procuradoria da República no Estado de Sergipe.

Recurso de reconsideração interposto contra decisão decorrente de tomada de contas especial instaurada pelo Fundo Nacional de Saúde em decorrência de irregularidades na aplicação de recursos do Sistema Único de Saúde transferidos fundo a fundo no exercício de 2004.

Primeira Câmara

3. Recorrente: Jacqueline Silva do Bomfim (XXX.963.805-XX)

13.1. Ministros presentes: Walton Alencar Rodrigues (Presidente), Benjamin Zymler (Relator), Bruno Dantas e Vital do Rêgo.
13.2. Ministros-Substitutos presentes: Augusto Sherman Cavalcanti e Weder de Oliveira.

ACORDAO-COMPLETO-2426604

Acórdão 3493/2021 - Primeira Câmara

BENJAMIN ZYMLER

Ministro-Substituto Augusto Sherman Cavalcanti

Transcreve-se, abaixo, com alguns ajustes de forma, instrução elaborada pela Secretaria de Recursos (Serur) inserta à peça 137:
"INTRODUÇÃO
Examina-se, nesta oportunidade, recurso de reconsideração (peça 118) interposto por Jacqueline Silva do Bomfim, ex-Secretária de Saúde do Município de Riachão do Dantas/SE, em face do Acórdão 10857/2018-TCU-Primeira Câmara (peça 93) , mantido em sede de embargos por meio do Acórdão 2271/2019-TCU-Primeira Câmara (peça 111) , ambos sob a relatoria do Exmo. Ministro Augusto Sherman Cavalcanti, cujo teor transcreve-se abaixo:
'9.1. declarar a revelia do Sr. José Lopes de Almeida, ex-Prefeito do município de Riachão do Dantas/SE, com fundamento no art. 12, § 3º, da Lei 8.443/1992;
9.2. julgar regulares com ressalvas as contas do Município de Riachão do Dantas/SE e dar-lhe quitação, com fundamento nos arts. 1º, inciso I, 16, inciso II, 18 e 23, inciso II, da Lei 8.443/1992;
9.3. com fundamento nos arts. 1º, inciso I, 16, inciso III, alíneas 'b' e 'c', e § 2º, da Lei 8.443/1992 c/c os arts. 19, caput, e 23, inciso III, da mesma lei, e com os arts. 1º, inciso I, 209, incisos II e III, e § 5º, 210 e 214, inciso III, do RI/TCU, julgar irregulares as contas do Sr. José Lopes de Almeida e da Sra. Jacqueline Silva do Bomfim, condenando-os, solidariamente, ao pagamento das quantias constantes da tabela a seguir especificada, com a fixação do prazo de quinze dias, a contar das notificações, para que comprovem, perante este Tribunal (art. 214, inciso III, alínea 'a', do Regimento Interno) , o recolhimento das dívidas aos cofres do Fundo Nacional de Saúde (FNS) , atualizadas monetariamente e acrescidas dos juros de mora, calculados a partir das datas discriminadas, até a data do recolhimento, abatendo-se na oportunidade quantia eventualmente ressarcida, na forma prevista na legislação em vigor:
	Data da ocorrência
	Valor original (R$) 

	2/1/2004
	600,00

	6/1/2004
	921,00

	6/1/2004
	548,61

	14/1/2004
	2.000,00

	14/1/2004
	2.500,00

	14/1/2004
	2.500,00

	14/1/2004
	2.666,36

	15/1/2004
	6.695,00

	15/1/2004
	1.500,00

	21/1/2004
	1.700,00

	21/1/2004
	1.300,00

	23/1/2004
	1.000,00

	26/1/2004
	2.000,00

	30/1/2004
	100,00

	9/2/2004
	1.348,20

	9/2/2004
	2.700,00

	10/2/2004
	855,00

	10/2/2004
	70,00

	10/2/2004
	160,00

	12/2/2004
	504,45

	12/2/2004
	2.000,00

	12/2/2004
	378,30

	12/2/2004
	150,00

	13/2/2004
	10.750,00

	16/2/2004
	1.056,70

	17/2/2004
	1.348,20

	17/2/2004
	500,00

	25/2/2004
	500,00

	1/3/2004
	500,00

	3/3/2004
	278,00

	5/3/2004
	400,00

	10/3/2004
	2.000,00

	15/3/2004
	2.500,00

	16/3/2004
	900,00

	16/3/2004
	1.200,00

	18/3/2004
	500,00

	24/3/2004
	500,00

	25/3/2004
	294,98

	14/4/2004
	1.348,20

	14/4/2004
	2.500,00

	14/4/2004
	855,00

	19/4/2004
	1.348,20

	26/4/2004
	641,25

	5/5/2004
	409,73

	5/5/2004
	19.667,00

	6/5/2004
	1.638,92

	6/5/2004
	5.551,09

	11/5/2004
	3.500,00

	11/5/2004
	1.500,00

	12/5/2004
	37,50

	12/5/2004
	21.600,00

	12/5/2004
	6.960,00

	13/5/2004
	3.900,00

	14/5/2004
	350,14

	26/5/2004
	750,00

	1/6/2004
	270,00

	9/6/2004
	1.805,12

	9/6/2004
	2.000,00

	9/6/2004
	1.000,00

	15/6/2004
	1.282,50

	15/6/2004
	1.342,20

	15/6/2004
	1.623,70

	15/6/2004
	1.942,45

	15/6/2004
	1.957,40

	16/6/2004
	324,90

	16/6/2004
	1.348,20

	16/6/2004
	1.348,20

	16/6/2004
	150,00

	16/6/2004
	700,00

	18/6/2004
	1.000,00

	21/6/2004
	1.000,00

	21/6/2004
	900,00

	25/6/2004
	813,96

	25/6/2004
	192,50

	25/6/2004
	813,96

	9/7/2004
	342,00

	9/7/2004
	149,00

	9/7/2004
	2.000,00

	14/7/2004
	3.900,00

	14/7/2004
	1.600,00

	14/7/2004
	2.500,00

	14/7/2004
	2.000,00

	14/7/2004
	1.500,00

	15/7/2004
	342,00

	16/7/2004
	837,80

	16/7/2004
	1.381,20

	16/7/2004
	1.381,20

	18/7/2004
	555,00

	19/7/2004
	500,00

	21/7/2004
	400,00

	22/7/2004
	800,00

	27/7/2004
	110,00

	29/7/2004
	200,00

	30/7/2004
	600,00

	13/8/2004
	851,81

	13/8/2004
	1.930,00

	13/8/2004
	1.300,00

	13/8/2004
	1.348,20

	13/8/2004
	2.000,00

	16/8/2004
	572,85

	16/8/2004
	2.000,00

	16/8/2004
	1.348,20

	16/8/2004
	500,00

	18/8/2004
	1.942,45

	18/8/2004
	308,80

	18/8/2004
	1.942,45

	18/8/2004
	1.400,00

	18/8/2004
	300,00

	18/8/2004
	3.000,00

	18/8/2004
	4.100,00

	18/8/2004
	600,00

	18/8/2004
	700,00

	1/9/2004
	200,00

	1/9/2004
	200,00

	14/9/2004
	2.293,68

	15/9/2004
	2.355,08

	15/9/2004
	50,00

	17/9/2004
	300,00

	20/9/2004
	1.348,20

	20/9/2004
	2.000,00

	20/9/2004
	386,00

	20/9/2004
	2.000,00

	20/9/2004
	3.050,00

	21/9/2004
	579,00

	21/9/2004
	587,46

	21/9/2004
	600,00

	22/9/2004
	140,00

	27/9/2004
	87,50

	14/10/2004
	414,23

	14/10/2004
	21.539,92

	14/10/2004
	1.638,92

	18/10/2004
	30.288,00

	18/10/2004
	7.540,00

	18/10/2004
	5.850,00

	22/10/2004
	5.551,09

	26/10/2004
	1.500,00

	14/11/2004
	750,00

	16/11/2004
	1.000,00

	17/11/2004
	2.000,00

	17/11/2004
	1.500,00

	17/11/2004
	1.399,89

	18/11/2004
	4.077,82

	18/11/2004
	1.000,00

	24/11/2004
	1.124,67

	24/11/2004
	2.000,00

	24/11/2004
	2.500,00

	24/11/2004
	308,80

	24/11/2004
	1.500,00

	24/11/2004
	1.700,00

	25/11/2004
	1.136,70

	25/11/2004
	1.136,70

	25/11/2004
	414,95

	25/11/2004
	1.300,00

	25/11/2004
	772,00

	25/11/2004
	1.300,00

	26/11/2004
	241,00

	29/11/2004
	3.600,00

	30/11/2004
	684,24

	30/11/2004
	167,00

	30/11/2004
	357,05

	30/11/2004
	892,00

	30/11/2004
	167,00

	30/11/2004
	357,05

	7/12/2004
	340,00

	17/12/2004
	7.540,00

	21/12/2004
	1.638,92

	23/12/2004
	21.539,92

9.4. aplicar, individualmente, ao Sr. José Lopes de Almeida e à Sra. Jacqueline Silva do Bomfim a multa prevista no art. 57 da Lei 8.443/1992 c/c os art. 267 do Regimento Interno do TCU, no valor de R$ 20.000,00 (vinte mil reais) , fixando o prazo de quinze dias, a contar da notificação, para que comprovem, perante este Tribunal (art. 214, inciso III, alínea 'a', do Regimento Interno) , o recolhimento da dívida aos cofres do Tesouro Nacional, atualizada monetariamente desde a data deste acórdão até a do efetivo recolhimento, se for paga após o vencimento, na forma da legislação em vigor; 
9.5. autorizar, desde logo, nos termos do art. 28, inciso II, da Lei 8.443/1992, a cobrança judicial das dívidas, caso não atendidas as notificações; 
9.6. remeter cópia deste acórdão ao Fundo Nacional de Saúde (FNS) e à Prefeitura de Riachão do Dantas/SE;
9.7. enviar cópia deste acórdão à Procuradoria da República no Estado de Sergipe, para ajuizamento das ações civis e penais que entender cabíveis em face do disposto no § 3º, art. 16, da Lei 8.443/1992; e
9.8. autorizar, com fundamento no art. 169, inciso III, do RI/TCU, a Secex/SE a proceder ao arquivamento do presente processo após as comunicações processuais cabíveis, o trânsito em julgado deste acórdão e a instauração de cobrança executiva, se necessária.'
HISTÓRICO
Trata-se de tomada de contas especial (TCE) instaurada pelo Fundo Nacional de Saúde (FNS/MS) em desfavor do Sr. José Lopes de Almeida e da Sra. Jacqueline do Bomfim Farias (atual Jacqueline Silva do Bomfim; peça 51, p. 2) , respectivamente, ex-prefeito e ex-secretária de saúde de Riachão do Dantas/SE, em razão de irregularidades na aplicação de recursos do Sistema Único de Saúde (SUS) transferidos fundo a fundo no exercício de 2004.
As irregularidades que ensejaram essa TCE foram constatadas no âmbito de auditoria realizada em 2009 pelo Departamento Nacional de Auditoria do SUS - Denasus (peça 1, p. 7-97) , o qual constatou:
a) ausência de documentação comprobatória das despesas com recursos da atenção básica e vigilância em saúde (R$ 157.484,66) ;
b) pagamento de despesas estranhas à ação para a qual os recursos foram repassados (R$ 21.674,10) ;
c) transferência para outra conta da saúde sem comprovação da despesa realizada (R$ 22.430,00) ;
d) existência de processos de pagamento incompletos (R$ 11.574,27) ; e
e) não apresentação de processos de despesas (R$ 163.267,74) .
Por meio do Acórdão 10.857/2018 (peça 93) , relator Ministro Augusto Sherman Cavalcanti, a Primeira Câmara deste Tribunal de Contas da União (TCU) afastou o débito de R$ 21.674,10, referente ao pagamento de despesas estranhas à ação para a qual os recursos foram repassados, e condenou Jacqueline Silva do Bomfim, solidariamente, pelo débito de R$ 354.756,67 (valores originais) , em razão das irregularidades descritas acima concernentes à aplicação dos recursos do Sistema Único de Saúde (SUS) , transferidos fundo a fundo no exercício de 2004.
Nesta fase processual, cumpre-nos examinar o recurso de reconsideração (peça 118) interposto pela ex-Secretária de Saúde.
ADMISSIBILIDADE
O recurso de reconsideração interposto por Jacqueline Silva do Bomfim foi conhecido pelo Ministro Benjamin Zymler (peça 124) , com fulcro no art. 32, parágrafo único, da Lei 8.443/1992 c/c o art. 285, § 2º, do RITCU. 
MÉRITO                                                                                                                                                                                                                                                                                                                                                                                                                                                                                                                                                                                                                                                                                                                                                                                                                                                                                                                                                                                                                                                                                                                                                                                                                                                                                                                                                                                                                                                                                                                                                                                                                                                                                                                                                                                                                                                                                                                                                                                                                                                                                                                                                                                                                                                                                                                                                                                                                                                                                                                                                                                                                                                                                                                                                                                                                                                                                                                                                                                                                                                                                                                                                                                                                                                                                                                                                                                                                                                                                                                                                                                                                                                                                                                                                                                                                                                                                                                                                                                                                                                                                                                                                                                                                                                                                                                                                                                                                                                                                                                                
Delimitação 
Constitui objeto do recurso definir se:
a) ocorreu a nulidade do Acórdão 10857/2018-TCU-Primeira Câmara, em virtude da ausência de intimação pessoal para o julgamento;
b) ocorreu a nulidade do Acórdão 10857/2018-TCU-Primeira Câmara, em face de este Tribunal não ter apreciado o requerimento para dilação de prazo para apresentação de documentos que estariam sob a guarda do Tribunal de Contas de Sergipe, tampouco o requerimento formulado para que fosse expedido ofício ao Tribunal de Contas de Sergipe para que apresentasse a documentação relativa às contas da Secretaria de Saúde referente ao exercício de 2004;
c) houve violação aos princípios do contraditório e da ampla defesa, tendo em vista que transcorreram mais de 5 (cinco) anos entre o término do mandato da ex-Secretária e a notificação realizada pelo Denasus e mais de 10 (dez) anos entre os fatos geradores e o ato deste Tribunal que ordenou a citação;
d) a ex-Secretária de Saúde pode ser responsabilizada pelas irregularidades na aplicação de recursos do Sistema Único de Saúde (SUS) , transferidos fundo a fundo no exercício de 2004, pelo fato de ter assinado os cheques que lhe eram encaminhados pelo ex-prefeito; e
e) houve a prescrição da pretensão punitiva.
Da análise da nulidade do decisum condenatório em virtude da ausência de intimação pessoal para o julgamento (peça 118) 
Jacqueline Silva do Bomfim alega que o art. 22 da Lei 8.443/1992 (LOTCU) , o art. 179 do RITCU e 'o art. 26, 3°, da Lei nº 9784/99, aplicável ao caso, na forma do seu art. 1°, §1°, não admitem a intimação exclusivamente por publicação em Diário Oficial da inclusão do feito em pauta de julgamento, pelo que se impõe sua invalidação para realização de novo julgamento, à vista de vício que contamina os dois acórdãos' (p. 4-5) , por violar os princípios do devido processo legal, da ampla defesa e do contraditório.
Análise
Este Tribunal entende, pacificamente, que a publicação da pauta de julgamentos no Diário Oficial da União supre a comunicação pessoal aos interessados sobre a data de julgamento, de modo que a ausência da comunicação pessoal não ofende os princípios constitucionais ligados à defesa. Os interessados devem acompanhar o andamento processual e a publicação feita no Diário Oficial, que é suficiente para conferir publicidade ao ato processual e permitir a participação nas sessões do TCU, conforme Acórdão 1251/2012-TCU-Plenário, relator Ministro Weder de Oliveira, e 751/2015-Plenário, relator José Múcio Monteiro.
Esclarece-se, ainda, que este é o entendimento consolidado do Supremo Tribunal Federal (STF) , conforme ementa do MS 28644/DF, relator Ministro Ricardo Lewandowski, verbis:
'MS 28644/ DF - DISTRITO FEDERAL
MANDADO DE SEGURANÇA
Ementa: MANDADO DE SEGURANÇA. TRIBUNAL DE CONTAS DA UNIÃO. JULGAMENTO DE RECURSO DE RECONSIDERAÇÃO. INTIMAÇÃO PESSOAL DA DATA DA SESSÃO. DESNECESSIDADE. I - A jurisprudência desta Casa firmou-se no sentido de ser desnecessária a intimação pessoal da data de realização da sessão de julgamento na hipótese de a informação ter sido publicada em veículo de comunicação oficial. Tal orientação, fixada pelo Plenário deste Tribunal, está consubstanciada na ementa do MS 24.961/DF, Rel. Min. Carlos Velloso. Precedentes. II - Segurança denegada.'
Nesse sentido, cita-se o MS 29.137/DF e o MS 26.732-AgR/DF, ambos de relatoria da Exa. Ministra Cármen Lúcia. 
Assim sendo, não houve nulidade processual por ausência de intimação pessoal da parte ou de seu representante legal para julgamento.
Da análise da alegação de nulidade do decisum, em face de este Tribunal não ter apreciado o requerimento para dilação de prazo para apresentação de documentos, tampouco ter diligenciado o Tribunal de Contas de Sergipe
A responsável alega que houve nulidade no decisum, tendo em vista que este Tribunal não apreciou o requerimento para juntada posterior de documentos que seriam obtidos junto ao Tribunal de Contas de Sergipe e que 'tal silêncio revela manifesta ilegalidade, posto que, em razão dele, não foi reconhecido à Recorrente oportunidade processual que, se observada, poderia afastar a suposta falta de prova em que se estribou o decisum para firmar sua responsabilidade' (peça 118, p. 6, item 16) .
No mesmo sentido, assevera este Tribunal 'também não se manifestou sobre o requerimento formulado para que fosse expedido Ofício ao Tribunal de Contas de Sergipe para que apresentasse a documentação relativa às contas da Secretaria de Saúde referente ao exercício de 2004' (p. 6, item 17) , fato este que não condiz com o Estado Democrático de Direito, tendo em vista que não pode a Corte de Contas se abster de buscar apurar, exaustivamente, a regularidade das contas, sobretudo diante de comprovado obstáculo demonstrado objetivamente pela parte' (peça 118, p. 6, item 19) .
Análise
Cabe destacar, a priori, que constitui ônus do gestor a produção das evidências necessárias para comprovar o adequado uso dos recursos públicos que lhe foram confiados, não cabendo ao TCU realizar diligência para a obtenção de provas em favor do gestor. Esse é o entendimento pacífico deste TCU (v.g Acórdão 6214/2016-TCU-Primeira Câmara, Ministro Bruno Dantas; 352/2017-1ª Câmara, Ministro Benjamin Zymler; 5.920/2016-2ª Câmara, Ministro Vital do Rêgo; 6.214/2016-2ª Câmara, Ministra Ana Arraes, e Acórdão 337/2019-TCU-Plenário, relator João Augusto Ribeiro Nardes.
Por sua vez, o STF já decidiu que 'se ficar demonstrado que foi aberta ao administrador oportunidade de defesa, descabe cogitar de violência ao devido processo administrativo' (v.g MS 28212/DF, relator Marco Aurélio) e que é faculdade das partes a produção de provas que julguem necessárias, na forma estabelecida pelo RITCU, conforme ementa do MS 33441/DF, relator Alexandre de Moraes, e do MS 29137/DF, relatora Cármen Lúcia, abaixo transcritos:
'MS 33441 AgR/ DF - DISTRITO FEDERAL
AG.REG. EM MANDADO DE SEGURANÇA
Ementa: CONSTITUCIONAL, ADMINISTRATIVO E PROCESSUAL CIVIL. AGRAVO INTERNO. MANDADO DE SEGURANÇA IMPETRADO CONTRA ATO DO TRIBUNAL DE CONTAS DA UNIÃO. ILEGALIDADE OU ABUSO DE PODER NÃO CARACTERIZADOS. INDEFERIMENTO DE PROVA PERICIAL NÃO VERIFICADO. PRODUÇÃO FACULTADA AO INVESTIGADO. OBSERVÂNCIA AOS POSTULADOS DO CONTRADITÓRIO E AMPLA DEFESA. DECISÃO EM CONSONÂNCIA COM A ORIENTAÇÃO JURISPRUDENCIAL FIXADA POR ESTA CORTE. PRECEDENTES. RECURSO DE AGRAVO A QUE SE NEGA PROVIMENTO.' (Grifos acrescidos) 
'MS 29137/ DF - DISTRITO FEDERAL
MANDADO DE SEGURANÇA
EMENTA: MANDADO DE SEGURANÇA. TOMADA DE CONTAS ESPECIAL. TRIBUNAL DE CONTAS DA UNIÃO. PLANO NACIONAL DE QUALIFICAÇÃO DO TRABALHADOR - PLANFOR. IRREGULARIDADES NA APLICAÇÃO DE RECURSOS DO FUNDO DE AMPARO AO TRABALHADOR - FAT. ILEGALIDADE DA CELEBRAÇÃO DE TERMO ADITIVO. RESPONSABILIDADE ADMINISTRATIVA. APLICAÇÃO DE MULTA A EX-GESTOR PÚBLICO. PRODUÇÃO DE PROVAS TESTEMUNHAIS, PERICIAIS E REQUISIÇÃO DE DOCUMENTOS. INDEFERIMENTO. EXAME RESTRITO ÀS PROVAS DOCUMENTAIS. NÃO OCORRÊNCIA DE CONTRARIEDADE ÀS GARANTIAS DO DEVIDO PROCESSO LEGAL, DO CONTRADITÓRIO E DA AMPLA DEFESA. SEGURANÇA DENEGADA' (Grifos acrescidos) 
Assim, não há nulidade pelo fato de este Tribunal não ter requisitado ao Tribunal de Contas do Estado de Sergipe a prestação de contas relativa às contas da Secretaria de Saúde do exercício de 2004.
Da análise da possível violação aos princípios do contraditório e da ampla defesa em decorrência do transcurso de mais de 5 (cinco) anos entre o término do mandato da ex-Secretária 
Jacqueline Silva do Bomfim aduz que somente fora notificada em 2010, mais de 5 (cinco) anos após o término do mandato, razão pela qual, naquela época, já não possuía a documentação comprobatória da aplicação dos recursos do SUS de 2004. Questiona a este Tribunal como poderia ser comprovado esse fato negativo. 
Alega que não havia dever legal de guardar a documentação, conforme entendimento doutrinário de Arides Leite Santos. 
Análise
Antes de examinar a questão, faz-se mister uma breve digressão acerca dos fatos jurídicos. 
Na fase interna da TCE, Jacqueline do Bonfim Farias foi notificada, em 3/9/2010, acerca das irregularidades apuradas no Relatório de Auditoria 8.414/09, por meio do Ofício 21.231/MS/SE/FNS (peça 1, p. 205 e 207) , razão pela qual requereu prorrogação de prazo (peça 1, p. 209) , sendo que lhe fora concedida 'prorrogação de prazo de 10 (dez) dias, do recebimento deste, para apresentação de defesa e/ou de justificativas para atendimento da Notificação do Oficio n° 021231 MS/SE/FNS/CGEOFC/TCE, relativo ao Relatório de Auditoria n° 8414/2009' (peça 1, p. 263-265) . 
O cerne da questão consiste, então, em saber se haveria violação aos princípios do contraditório e da ampla defesa, tendo em vista que transcorreram mais de 5 (cinco) anos entre o término do mandato da ex-Secretária e a notificação realizada pelo Denasus. 
Pois bem. A Segunda Câmara deste Tribunal, por meio do Acórdão 4.926/2008 (Relação) , Ministro André Luís de Carvalho, exarou, no que interessa, as seguintes determinações:
'1.6. Determinações:
1.6.1. ao Hospital Regional de Mato Grosso do Sul que: (...) 
1.6.1.2. mantenha arquivado, pelo prazo mínimo de 5 (cinco) anos, até que seja editado, pelo Ministério da Saúde, normativo que discipline a questão acerca da apresentação e guarda da documentação comprobatória da execução das despesas relacionadas a recursos da União, no âmbito do SUS, transferidos a Estados e Municípios, toda a documentação comprobatória da execução das despesas relacionadas a recursos da União transferidos ao Hospital, no âmbito do SUS, em obediência ao disposto no art. 30, § 1º, da Instrução Normativa STN 01/97, dada a natureza convenial de que se revestem tais transferências;1.6.2. ao Ministério da Saúde que regulamente, no prazo máximo de 180 (cento e oitenta) dias, por meio de normativo específico, a questão acerca da apresentação e guarda da documentação comprobatória da execução das despesas relacionadas a recursos da União, no âmbito do SUS, transferidos a Estados e Municípios, inclusive, fixando lapso mínimo de tempo para guarda da respectiva documentação nas entidades públicas e privadas vinculadas ao SUS;' (grifos acrescidos) .
Por meio do Acórdão 5.367/2012, o supramencionado Colegiado, em sede de pedido de reexame, modificou o subitem 1.6.2 do Acórdão 4926/2008-TCU-Segunda Câmara, o qual passou a apresentar a seguinte redação:
'1.6.2 ao Ministério da Saúde que regulamente, no prazo máximo de 180 (cento e oitenta) dias, por meio de normativo específico a ser observado imediatamente pelos estados, pelo Distrito Federal e pelos municípios com mais de 50.000 (cinquenta mil) habitantes, e, a partir do prazo estabelecido no art. 73-B, inciso III, da Lei Complementar n.º131, de 27/5/2009, pelos demais municípios, a questão acerca da apresentação e guarda da documentação comprobatória da execução das despesas relacionadas a recursos da União, no âmbito do SUS, que lhes sejam transferidos, inclusive, fixando lapso mínimo de tempo para guarda da respectiva documentação nas entidades públicas e privadas vinculadas ao SUS;'
Como se vê, naquela época, não existia norma específica a fim de regular o prazo da guarda documental, razão pela qual entendeu-se que toda a documentação comprobatória da execução das despesas relacionadas a recursos da União, no âmbito do SUS, deveria ficar arquivada por 5 (cinco) anos, em obediência ao disposto no art. 30, § 1º, da Instrução Normativa STN 1/97, dada a natureza convenial (vide também Decisão 449/1998-Plenário, relator Adhemar Paladini Ghisi) de que se revestem tais transferências (entendimento contido no subitem 1.6.1 do Acórdão 4926/2008-TCU-Segunda Câmara, por relação) .
Nesse sentido, a Primeira Câmara deste Tribunal, por meio do Acórdão 2311/2010-TCU-Primeira Câmara, sob a relatoria do Exmo. Ministro Walton Alencar, determinou à Prefeitura de Monte Alegre/PA que, doravante, ao empregar recursos do Sistema Único de Saúde, observasse as determinações contidas nos §§ 4º e 5º do art. 139 do Decreto nº  93.872/86, os quais estatuem que os documentos devem ser conservados pelo prazo de 5 (cinco) anos do julgamento, pelo Tribunal de Contas, das contas dos responsáveis.
Ademais, faz-se mister trazer à baila entendimento da Segunda Câmara deste Tribunal, consubstanciado no Acórdão 2252/2016-TCU-Plenário, no sentido de que a 'prática de ato que, de alguma forma, leve ao conhecimento do responsável convenente a necessidade de adoção de alguma providência atinente à prestação de contas' interrompe a prescrição, conforme excerto do voto proferido pelo Ministro Raimundo Carreiro, verbis:
'7.Sobre a alegada impossibilidade de apresentar documentos no ano de 2008, em razão do decurso de prazo, ao compulsar os autos é possível verificar que no mínimo, desde 24/1/2005, data em que foi notificado pela SRH/MMA (Peça 2, p. 83) , o responsável já sabia que tinha pendências a resolver com relação ao ajuste inquinado.
8.O entendimento desta Corte de Contas é no sentido de que o prazo quinquenal para a guarda da documentação pelo convenente não se interrompe somente com a instauração da tomada de contas no âmbito do TCU ou do órgão concedente, mas também pela prática de ato que, de alguma forma, leve ao conhecimento do responsável convenente a necessidade de adoção de alguma providência atinente à prestação de contas (Acórdão 359/2007-TCU-Segunda Câmara - Relator: Ministro Aroldo Cedraz) , como se afigurou no caso concreto, com o responsável sendo notificado, em 24/1/2005 (Peça 2, p. 83) , acerca da reprovação das contas do convênio em virtude da reanálise do processo.' (Grifos acrescidos) .
Como se vê, o prazo para guarda e conservação de documentos é de cinco anos, contados da data do julgamento por este Tribunal de Contas. Nesse sentido, Acórdão 2517/2014-TCU-Primeira Câmara, relator Ministro José Múcio Monteiro. No presente caso, a responsável tinha o dever de guardar a documentação a fim de demonstrar a boa e regular aplicação dos recursos federais repassados à municipalidade, sobretudo porque Jacqueline do Bonfim Farias foi notificada, em 3/9/2010, acerca das irregularidades apuradas no Relatório de Auditoria 8.414/2009, o que, obviamente, obrigava à guarda da documentação pertinente ante os possíveis e prováveis questionamentos, por parte deste Tribunal, acerca da execução financeira da aplicação dos recursos do SUS de 2004. 
Esclarece-se, ainda, que a notificação realizada pelo Denasus na fase interna da tomada de contas especial provocou a interrupção do prazo para prescrição da pretensão punitiva do TCU, com fundamento no art. 202, caput e parágrafo único, do Código Civil (Lei 10.406/2002) , conforme entendimento consagrado no Acórdão 5670/2015-TCU-Segunda Câmara.
Em face do acima exposto, entende-se que não houve qualquer violação dos princípios do contraditório e da ampla defesa, tendo em vista que a responsável tinha o dever legal de guardar os documentos e de comprovar o efetivo prejuízo ao contraditório e à ampla defesa. 
Por fim, não se pode olvidar que a responsável tinha ciência das irregularidades apuradas no Relatório de Auditoria 8.414/2009, quando da notificação, em 3/9/2010 (vide item 20 desta instrução) , pelo Denasus.
Da análise da responsabilização da ex-Secretária de Saúde em relação às irregularidades na aplicação de recursos do Sistema Único de Saúde (SUS) 
Entende que 'não há base legal para imputar responsabilidade civil objetiva ao ex-gestor apenas por não poder apresentar a documentação comprobatória devida, sobretudo nas condições do caso concreto, em que fora notificada mais de cinco anos depois e que tal se deu somente no último exercício do mandato' (p.9, item 23) . 
Assere que 'o art. 70, parágrafo único, da Constituição Federal, o art. 93 do Decreto-Lei 200/67 e o art. 66 do Decreto 93.872/86 não são suficientes para firmar a responsabilidade objetiva e nem imputar todo o ônus probatório, de forma inexorável, sobretudo no caso concreto, em que o Município restou absolvido' (p. 9, item 24) .
Argumenta que a Lei Complementar 141/2012 não pode retroagir para imputar responsabilidade à ex-gestora por atos ocorridos no exercício de 2004. 
Assevera que, embora formalmente fosse a gestora dos recursos e ordenadora das despesas, o ex-prefeito, na prática, ordenava a realização das despesas, 'tendo a Secretária de Saúde um papel apenas de execução, assinando os cheques que eram encaminhados já assinados por ele, com a ordem para que assinasse' (p. 10, item 26) . 
Por fim, diz que 'não restou claro se houve a responsabilização da Embargante quanto aos valores que foram excluídos porque teriam sido aplicados em outra finalidade relacionada à saúde pública, embora diversa do objeto inicial' (p. 10, item 28) e que, quanto aos demais valores, não restou comprovado o dano ao erário. 
Análise
A fim de subsidiar a análise, colaciona-se excerto do relatório e do voto condutor do Acórdão 10857/2018-TCU-Primeira Câmara, verbis:
'RELATÓRIO (...) 
26.3 A responsável não trouxe qualquer evidência documental que suporte a alegação de que a responsabilidade pela gestão dos recursos financeiros e materiais da saúde era feita pelo prefeito ou por outra secretaria municipal, seja por intermédio de ofícios, por delegação de competência, portarias etc. (...) 
26.6 Apesar de, em geral, o prefeito ser o ordenador de despesas máximo e atuar como última instância decisória na alocação dos recursos municipais, na área de saúde, de acordo com a estrutura concebida pelo SUS, essas atribuições são compartilhadas com a Secretaria Municipal de Saúde e seu respectivo titular. Assim, a princípio, a gestão dos recursos é exercida conjuntamente pelo chefe do poder executivo local e pelo Secretário Municipal de Saúde.
26.7 No caso em exame, observou-se que a Sra. Jacqueline Silva do Bomfim [anteriormente denominada Jacqueline do Bomfim Farias], além de responsável pela gestão e comprovação dos recursos públicos questionados, realizou atos típicos de ordenador de despesas, juntamente com o prefeito. Exemplo disso são os cheques assinados por ela e pelo prefeito para pagamentos de despesas diversas (peça 65, p. 108, 111, 159, 286, 309, 325, 328, 337, 340, 346, 369, 397, 404, 411, 418 e 426, peça 66, p. 16, 19, 25, 28, 34, 69, 79, 87, 90, 102, 164, 178, 218, 226, 258, 277, 324, 328, 367 e 385) . Esse fato derruba a alegação da ex-gestora de que era somente o prefeito o ordenador de despesa quanto aos recursos de saúde, em 2004, embora ela fosse a responsável pela direção local do Sistema Único de Saúde.
26.8 Assim, não socorre a responsável as alegações desse ponto examinado. (...) 
VOTO (...) 
21. Quanto à responsabilização da Sra. Jacqueline, ex-secretária de saúde, o artigo 9º, inciso III, da Lei 8.080/1990 deixa claro que a direção do SUS, incluindo a gestão dos recursos a ele inerentes, será exercida, no âmbito dos municípios, pela respectiva Secretaria de Saúde ou órgão equivalente. Relembro, ainda, que, conforme demonstrado pela unidade técnica, a ex-secretária participou da gestão dos recursos arguidos, assinando diversos cheques. 
22. Outrossim, esta Corte consolidou o entendimento de que a responsabilidade pela boa e regular aplicação dos recursos público é pessoal, sendo que o ônus da prova de extravio de documentos é da parte arguidora (Acórdão 352/2017-TCU-Primeira Câmara, da relatoria do Ministro Benjamin Zymler, e Acórdão 3750/2017-TCU-Segunda Câmara, da relatoria do Ministro Augusto Nardes, entre outros) . 
23. No caso em tela, e conforme caracterizado pela Secex/PA, a responsável não comprovou o extravio de documentos relativos à prestação de contas ou logrou êxito em afastar a sua responsabilização quanto à não comprovação da regular e boa aplicação dos recursos públicos repassados.' 
Pois bem. A atuação do ordenador de despesas no processo de pagamento não é ato meramente formal, razão pela qual a exigência de sua assinatura tem por intuito obstar eventuais pagamentos irregulares, nos termos do Acórdão 1651/2010-TCU-Plenário, Ministro Aroldo Cedraz. Assim, considerando que a ex-Secretária atuou como ordenadora de despesas, não há como afastar a sua responsabilidade em relação ao débito.
Por derradeiro, não há como acolher a alegação de que apenas assinou os cheques que eram encaminhados já assinados pelo ex-prefeito, com a ordem para que os assinasse. É que a obediência hierárquica não desobriga a responsável do cumprimento de outras obrigações contidas em lei e, no que se refere ao desempenho funcional, não a desobriga da estrita obediência ao princípio da legalidade da Administração Pública, conforme excerto do Acórdão 488/2010-TCU-Plenário, Ministro José Múcio Monteiro, que julgou conduta de militar em face de ordem superior, verbis:
'44. Não concordamos com o posicionamento do autor. Cabe ressaltar inicialmente que, se a excludente de obediência hierárquica for aplicada em todas as hipóteses, como pressupõe a argumentação do ex-militar, todo tipo de ilegalidade poderá ser perpetrada no âmbito das Forças Armadas.
45. Não se pode olvidar que a hierarquia é fator que influencia sobremaneira as decisões das patentes menores no exército. Contudo, para que essa circunstância possa eximir possíveis irregularidades praticadas pelo subordinado, é importante questionar se, com a atuação orientada pelos superiores hierárquicos, seria possível ao recorrente identificar tratar-se de desvios fraudulentos. (...) 
11. Este Tribunal já tratou da matéria em mais de uma oportunidade, ficando assente que a condição de militar não desobriga o cidadão uniformizado do cumprimento de outras obrigações contidas em lei e, em especial, no que se refere ao desempenho funcional, não o desobriga da estrita obediência ao princípio da legalidade da Administração Pública (Acórdão 2441/2007-TCU-Plenário) . Nenhuma represália pode sofrer o servidor que se recusar a cumprir ordem manifestamente ilegal, na medida em que o art. 41 da Lei nº 6.880/1980 delimita a estreita relação de convivência entre os oficiais que ordenam e aqueles que obedecem, já que 'Cabe ao militar a responsabilidade integral pelas decisões que tomar, pelas ordens que emitir e pelos atos que praticar'. Portanto, a responsabilização engloba as ações do emitente da ordem e do praticante da ação (Acórdão 28/1998-TCU-Plenário) .'
Cabe salientar que aquele que assume um múnus público responde pelos seus atos comissivos praticados, sobretudo no caso da secretária de saúde, que era a responsável legal, nos termos do art. 9º da Lei 8080/1990, pela direção e a gestão do SUS, tendo, indubitavelmente, atuado como ordenadora de despesas. 
Esse é o entendimento do Supremo Tribunal Federal, conforme ementa do MS 20335/DF - Distrito Federal, abaixo transcrito:
'MS 20335 / DF - DISTRITO FEDERAL
MANDADO DE SEGURANÇA
Julgamento: 13/10/1982
EMENTA
MANDADO DE SEGURANÇA CONTRA O TRIBUNAL DE CONTAS DA UNIÃO. CONTAS JULGADAS IRREGULARES. APLICAÇÃO DA MULTA PREVISTA NO ARTIGO 53 DO DECRETO-LEI 199/67. A MULTA PREVISTA NO ARTIGO 53 DO DECRETO-LEI 199/67 NÃO TEM NATUREZA DE SANÇÃO DISCIPLINAR. IMPROCEDENCIA DAS ALEGAÇÕES RELATIVAS A CERCEAMENTO DE DEFESA. EM DIREITO FINANCEIRO, CABE AO ORDENADOR DE DESPESAS PROVAR QUE NÃO E RESPONSÁVEL PELAS INFRAÇÕES, QUE LHE SÃO IMPUTADAS, DAS LEIS E REGULAMENTOS NA APLICAÇÃO DO DINHEIRO PÚBLICO. COINCIDENCIA, AO CONTRÁRIO DO QUE FOI ALEGADO, ENTRE A ACUSAÇÃO E A CONDENAÇÃO, NO TOCANTE A IRREGULARIDADE DA LICITAÇÃO. MANDADO DE SEGURANÇA INDEFERIDO.' (Grifos acrescidos) .
Assim, considerando que a ex-Secretária não comprovou que agiu sobre estrita coação física ou moral irresistível, não há como acolher seu mero argumento. 
Esclarece-se, ainda, que os R$ 21.674,10, referentes a pagamento de despesas estranhas à ação para a qual os recursos foram repassados, não foram tidos como 'desvio de finalidade', mas, sim, como falha formal, insuficiente para caracterizar a ocorrência de débito (vide peças 37, p. 16, item 9, e 38, p. 2, itens 4-5) . 
CONCLUSÃO
Este Tribunal e o Supremo Tribunal Federal entendem, pacificamente, que a publicação da pauta de julgamentos no Diário Oficial da União supre a comunicação pessoal aos interessados sobre a data de julgamento, de modo que a ausência da comunicação pessoal não ofende os princípios constitucionais ligados à defesa.
Constitui ônus do gestor a produção das evidências necessárias para comprovar o adequado uso dos recursos públicos que lhe foram confiados, não cabendo ao TCU realizar diligência para a obtenção de provas em favor do gestor. Assim, não há nulidade pelo fato de este Tribunal não ter requisitado ao Tribunal de Contas do Estado de Sergipe a prestação de contas relativa às contas da Secretaria de Saúde do exercício de 2004.
O prazo para guarda e conservação de documentos é de cinco anos, contados da data da aprovação das contas por parte deste Tribunal; fato este que não ocorreu. Assim, não houve qualquer violação dos princípios do contraditório e da ampla defesa, tendo em vista que a responsável tinha o dever legal de guardar os documentos e de comprovar o efetivo prejuízo ao contraditório e à ampla defesa.
Ademais, não se pode olvidar que a responsável tinha ciência das irregularidades apuradas no Relatório de Auditoria 8.414/2009, quando da notificação, em 3/9/2010 (vide item 20 desta instrução) , pelo Denasus.
A ex-Secretária assinou os cheques que eram encaminhados já assinados pelo ex-prefeito. Esses atos não são atos meramente formais, razão pela qual dever responder por eles, sobretudo porque que era a responsável legal, nos termos do art. 9º da Lei 8080/1990, pela direção e a gestão do SUS.
PROPOSTA DE ENCAMINHAMENTO
Diante do exposto, submetem-se os autos à consideração superior, com posterior encaminhamento ao Ministério Público junto ao Tribunal de Contas da União e ao gabinete do relator, propondo com fundamento nos arts. 32, inciso I, e 33 da Lei 8.443/1992:
a) conhecer do recurso de reconsideração interposto por Jacqueline Silva do Bomfim e, no mérito, negar-lhe provimento; e
b) dar ciência da deliberação que vier a ser proferida por esta Corte à recorrente e à Procuradoria da República no Estado de Sergipe."
2.	O Sr. Diretor e o sr. Secretário da Serur anuíram ao encaminhamento acima (peças 138 e 139) .
3.	O d. representante do MP/TCU, do mesmo modo, endossou o posicionamento da unidade técnica (peça 140) .
	É o relatório.

Miguel Calmon Dantas (OAB/BA 19.260), Roberta Moraes Coelho Calmon Teixeira Mazzei (OAB/BA 17.534) e outros

Procurador Sergio Ricardo Costa Caribé

RECURSO DE RECONSIDERAÇÃO. Tomada de Contas Especial instaurada pelo Fundo Nacional de Saúde. IRREGULARIDADES NA APLICAÇÃO DE RECURSOS DO SISTEMA ÚNICO DE SAÚDE TRANSFERIDOS FUNDO A FUNDO. EXERCÍCIO DE 2004. citação. dÉBITO. multa. CONHECIMENTO. PRELIMINARES REjeitadas. argumentos insuficientes para alterar a decisão impugnada. Negativa de provimento. CIÊNCIA.

TOMADA DE CONTAS ESPECIAL (TCE)

Secretaria de Recursos (SERUR); Secretaria de Controle Externo de Tomada de Contas Especial (SecexTCE)

Cuidam os autos de recurso de reconsideração interposto pela sra. Jacqueline Silva do Bomfim, ex-secretária de saúde do Município de Riachão do Dantas/SE, contra o Acórdão 10857/2018-TCU-Primeira Câmara.
2.	Por meio do supracitado julgado, este Tribunal, no que interessa ao presente feito, julgou irregulares as contas da recorrente e do ex-prefeito, sr. José Lopes de Almeida, condenando-os em débito solidário correspondente a R$ 354.756,67, em valores originais. Foi-lhes aplicada, ainda, a multa prevista no art. 57 da Lei 8.443/1992, no valor de R$ 20.000,00. 
II
3.	O processo sob exame tratou, originalmente, de tomada de contas especial instaurada pelo Fundo Nacional de Saúde (FNS) em razão de irregularidades na aplicação de recursos do Sistema Único de Saúde (SUS) transferidos fundo a fundo, no exercício de 2004.
4.	Os achados que ensejaram a TCE foram verificados em auditoria realizada pelo Departamento Nacional de Auditoria do SUS (Denasus) , em 2009, a qual constatou:
	a) ausência de documentação comprobatória das despesas com recursos da atenção básica e de vigilância em saúde (R$ 157.484,66) ;
	b) pagamento de despesas estranhas à ação para a qual os recursos foram repassados (R$ 21.674,10) ;
	c) transferência para outra conta da saúde sem comprovação da despesa realizada (R$ 22.430,00) ;
	d) existência de processos de pagamento incompletos (R$ 11.574,27) ; e
	e) não apresentação de processos de despesas (R$ 163.267,74) .
III
5.	No âmbito desta Corte, foram citados o município, o ex-prefeito e a secretária de saúde à época.
6.	O relator a quo, ministro Augusto Sherman Cavalcanti, afastou a irregularidade retratada na letra "b" acima. Isso porque entendeu ter restado configurado apenas o desvio de objeto na aplicação dos referidos recursos, com manutenção da finalidade a eles atribuída. Assim, apesar dos gastos terem sido classificados como irregulares pelo Denasus, considerou-se que seu objeto estava relacionado à execução de atividades na área de saúde, não caracterizando, pois, desvio de finalidade. Por conseguinte, foi afastada a reponsabilidade do ente municipal.
7.	As demais irregularidades foram mantidas e atribuídas, solidariamente, ao ex-prefeito e à recorrente. Em síntese, a impugnação das despesas ocorreu devido à apresentação de processos de pagamentos incompletos (sem empenhos, notas fiscais com atesto e documentos de liquidação) ou em razão da total ausência de documentação comprobatória.
8.	Outra irregularidade verificada foi a movimentação de recursos entre diferentes contas da saúde, também sem apresentação de documentos que comprovassem as despesas realizadas.
IV
9.	É contra essa deliberação que se insurge a recorrente.
10.	Em síntese, a sra. Jacqueline Silva do Bomfim sustenta que: (i) o acordão condenatório seria nulo em virtude da ausência de intimação pessoal para o julgamento e do fato de este Tribunal não ter apreciado o requerimento de dilação de prazo para apresentação de documentos que estariam sob a guarda do Tribunal de Contas de Sergipe; (ii) haveria nulidade, também, porque o TCU não expediu ofício à Corte de Contas Estadual para que apresentasse a documentação relativa às contas da Secretaria de Saúde referente ao exercício de 2004; (iii) teria havido violação aos princípios do contraditório e da ampla defesa, uma vez que transcorreram mais de cinco anos entre o término de seu mandato como secretária e a notificação realizada pelo Denasus e mais de dez anos entre os fatos geradores e a citação deste Tribunal; (iv) como secretária de saúde, não poderia ser responsabilizada pelas irregularidades na aplicação de recursos do SUS, pois apenas assinava os cheques que lhe eram encaminhados pelo prefeito; e (v) teria ocorrido a prescrição da pretensão punitiva.
V
11.	A Serur afastou as preliminares de nulidade suscitadas e, quanto ao mérito, concluiu que os argumentos colacionados pela recorrente não bastam para que a deliberação vergastada seja alterada.
12.	O MP/TCU endossou o posicionamento da unidade técnica.
VI
13.	Com efeito, a análise empreendida pela Serur, a qual adoto como razões de decidir, enfrentou com bastante propriedade as razões recursais submetidas a este Tribunal e deixou assente que remanescem incólumes os fundamentos que levaram à prolação do Acórdão 10857/2018-TCU-Primeira Câmara. 
14.	Refuto o argumento de nulidade do acórdão recorrido em face da ausência de intimação pessoal da recorrente para o julgamento do feito. É consolidado o entendimento deste Tribunal no sentido de que a não intimação do responsável acerca da data de apreciação de seu processo no TCU não implica cerceamento de defesa, haja vista que a publicação da pauta de julgamentos nos órgãos oficiais (Diário Oficial da União ou Boletim do TCU) confere publicidade ao ato processual e permite a participação dos interessados na sessão de julgamento.
15.	Ao tratar da publicidade das sessões de julgamento, o § 3º do art. 141 do RITCU estabelece que as pautas das sessões do Plenário e das Câmaras serão divulgadas mediante a afixação em local próprio e acessível do edifício-sede do Tribunal e a publicação nos órgãos oficiais (Boletim do TCU ou Diário Oficial da União) até quarenta e oito horas antes da sessão, bem como disponibilizadas na página www.tcu.gov.br com essa mesma antecedência, em excerto do referido Boletim.
16.	Cabe aos interessados, portanto, acompanhar o andamento processual e as publicações das pautas (vide Acórdão 1432/2020-TCU-Segunda Câmara, 537/2018-1ª Câmara, 1.417/2014-1ª Câmara e 257/2006-1ª Câmara, dentre outros) .
17.	Tal entendimento encontra amparo, ainda, em deliberação do Plenário do Supremo Tribunal Federal, proferida em Agravo Regimental em Mandado de Segurança (MS-AgR 26.732/DF, relatora Ministra Carmen Lúcia) , in verbis:
	"MANDADO DE SEGURANÇA. TRIBUNAL DE CONTAS DA UNIÃO. JULGAMENTO DE RECURSO DE RECONSIDERAÇÃO. INTIMAÇÃO PESSOAL DA DATA DA SESSÃO. DESNECESSIDADE. 1. Não se faz necessária a notificação prévia e pessoal da data em que será realizada a sessão de julgamento de recurso de reconsideração pelo Tribunal de Contas da União. Ausência de ofensa aos princípios da ampla defesa e do devido processo legal quando a pauta de julgamentos é publicada no Diário Oficial da União. 2. O pedido de sustentação oral pode ser feito, conforme autoriza o art. 168 do Regimento Interno do Tribunal de Contas da União, até quatro horas antes da sessão. Para tanto, é necessário que os interessados no julgamento acompanhem o andamento do processo e as publicações feitas no Diário Oficial da União. 3. Agravo regimental ao qual se nega provimento."
18.	A segunda preliminar de nulidade também merece ser rejeitada, uma vez que não cabe ao Tribunal realizar diligências com o objetivo de obter provas adicionais à comprovação do escorreito uso dos recursos públicos colocados à disposição do gestor. Constitui obrigação da parte apresentar os elementos que entender necessários à sua defesa (vide Acórdão 3343/2019-TCU-Primeira Câmara, 2.805/2017-1ª Câmara e 6.214/2019-2ª Câmara, dentre outros) .
19.	Logo, a deliberação vergastada não incidiu em nulidade ao deixar de atender a pedido da recorrente para que este Tribunal requeresse ao TCE/SE a apresentação de documentos relativos às contas da secretaria de saúde. Esse é um ônus atribuído ao gestor.
20.	Eventuais dificuldades da recorrente na obtenção dos documentos necessários à prestação de contas dos recursos geridos, inclusive as derivadas de ordem política (in casu, conflito entre o prefeito anterior e o que o sucedeu) , se não resolvidas administrativamente, devem ser por ela levadas ao conhecimento do Poder Judiciário por meio de ação própria, uma vez que a responsabilidade pela comprovação da boa e regular aplicação dos recursos públicos é pessoal.
21.	A respeito da alegação de não apreciação do requerimento para juntada posterior de documentos que seriam obtidos junto ao TCE/SE e do não reconhecimento de oportunidade processual para produzir mais provas, cumpre ressaltar que foi regularmente aberta à ex-gestora oportunidade para o exercício pleno de sua defesa, por meio de todos os meios de prova disponíveis.
22.	Quanto à referida solicitação, cumpre registrar que fora analisada e deliberada por ocasião do julgamento do processo, o que se conclui a partir do seguinte trecho do voto que conduziu a decisão recorrida: " (...) passaram-se mais de sessenta dias da data em que a responsável suscitou que precisaria de mais tempo para se defender, sem apresentar, deste então, novos elementos de defesa. Portanto não há de se falar em prorrogação de prazo nesse momento processual".
23.	Logo, além de ter sido regularmente citada e de ter oferecido alegações de defesa, a deliberação a quo reconheceu não ter havido qualquer prejuízo ao exercício do contraditório e da ampla defesa, na medida em que decorreu longo período de tempo desde o pedido de prorrogação de prazo sem que houvesse a apresentação de novos elementos.
24.	Essa alegação de nulidade, inclusive, foi refutada, novamente, por ocasião da apreciação dos embargos de declaração opostos pela recorrente.
25.	Adicionalmente, cumpre registrar que, sobre o tema, o MP/TCU, à época da decisão recorrida, salientou o entendimento desta Corte de que a ausência de comunicação acerca de deferimento de pedido de prorrogação de prazo formulado pelo responsável não acarreta prejuízo para o pleno exercício de sua defesa.
26.	A última preliminar arguida refere-se à suposta violação aos princípios do contraditório e da ampla defesa em virtude do transcurso de mais de cinco anos entre o término do mandato da ex-secretária e a notificação por parte do Denasus. 
27.	O mandato da recorrente à frente da secretaria de saúde abrangeu o período de 17/1/2001 a 30/12/2004 (peça 1, p. 11) . Do que ressai dos autos, a responsável foi notificada em 3/9/2010, pelo Denasus, acerca das irregularidades detectadas em auditoria (peça 1, p. 205-207) , tendo, inclusive, requerido a prorrogação de prazo para oferecer razões de justificativa (peça 1, p. 209) .		
28.	Em relação à questão do prazo para a guarda de documentos comprobatórios da aplicação de recursos do SUS, a Serur pertinentemente reconheceu que não havia, à época, norma específica que regulamentasse tal prazo.
29.	Diante disso, este Tribunal entende que toda a documentação comprobatória da execução das despesas relacionadas a recursos da União, no âmbito do SUS, deveria ficar arquivada por cinco anos, a contar da aprovação das contas, em obediência ao disposto no art. 30, § 1º, da Instrução Normativa STN 1/1997, dada a natureza convenial de que se revestem tais transferências. 
32.	O supracitado art. 30, § 1º, da IN STN 1/1997 prescreve que:
	"Art. 30. As despesas serão comprovadas mediante documentos originais fiscais ou equivalentes, devendo as faturas, recibos, notas fiscais e quaisquer outros documentos comprobatórios serem emitidos em nome do convenente ou do executor, se for o caso, devidamente identificados com referência ao título e número do convênio.
	§ 1º Os documentos referidos neste artigo serão mantidos em arquivo em boa ordem, no próprio local em que forem contabilizados, à disposição dos órgãos de controle interno e externo, pelo prazo de 5 (cinco) anos, contados da aprovação da prestação ou tomada de contas, do gestor do órgão ou entidade concedente, relativa ao exercício da concessão."  (g.n.) 
33.	Já o Decreto 93.872/1986, que dispõe sobre a unificação dos recursos de caixa do Tesouro Nacional, atualiza e consolida a legislação pertinente e dá outras providências, em seu art. 139, §§ 4º e 5º, estabelece que:
	"Art. 139. Os órgãos de contabilidade examinarão a conformidade dos atos de gestão orçamentário-financeira e patrimonial, praticados pelas unidades administrativas gestoras de sua jurisdição, com as normas legais que os regem (Dec. Lei nº 200/67, art. 73) . (...) 
	§ 4º Os documentos relativos aos registros contábeis dos atos da receita e despesa ficarão arquivados no órgão de contabilidade à disposição das autoridades responsáveis pelo acompanhamento administrativo e fiscalização financeira e, bem assim, dos agentes incumbidos do controle externo, de competência do Tribunal de Contas da União.
	§ 5º Ressalvada a hipótese de microfilmagem, quando conveniente, os documentos serão conservados em arquivo pelo prazo de 5 (cinco) anos do julgamento das contas dos responsáveis, pelo Tribunal de Contas da União, findo o qual poderão ser incinerados mediante termo."
34.	Este Tribunal possui diversas deliberações com o entendimento de que a documentação comprobatória de despesas deve ser conservada pelo período de cinco anos, a contar do julgamento das contas dos responsáveis no âmbito da Corte de Contas (vide Acórdão 2517/2014-TCU-Primeira Câmara, 2.311/2010-1ª Câmara, 1.740/2008-2ª Câmara, 359/2007-2ª Câmara e Decisão 449/1998-Plenário) .
35.	Logo, assiste razão à recorrente no que tange à alegação de que a Administração Pública só é obrigada a manter a guarda de documentos referentes ao pagamento de despesas pelo prazo de cinco anos. Contudo, a contagem desse tempo tem como marco inicial a data da aprovação das contas do gestor, o que não ocorreu no caso em exame, haja vista a impugnação, pelo FNS, dos gastos irregulares, o que levou, inclusive, à instauração desta TCE.
36.	Considerando, portanto, que o FNS não aprovou a aplicação dos valores transferidos durante a gestão da recorrente, era seu dever manter a guarda da documentação pertinente, a fim de apresentá-la ao concedente.
VII
37.	No que toca ao mérito do presente feito, melhor sorte não socorre a recorrente.
38.	Seu argumento essencial é o de que, embora, formalmente, fosse a gestora dos recursos e a ordenadora das despesas, o ex-prefeito era quem, na prática, ordenava a realização das despesas. Sua atuação era resumida a um "papel apenas de execução, assinando os cheques que eram encaminhados já assinados, com a ordem para que assinasse".
39.	Vale ressaltar que, conforme disposto no art. 9º, caput e inciso III, da Lei 8.080/1990, é competência do secretário municipal de saúde a gestão do SUS na esfera municipal. Por conseguinte, a responsabilidade da recorrente pela comprovação da boa e regular aplicação dos recursos federais recebidos no âmbito do SUS deflui de expressa previsão legal e independe de essa agente ser ou não ordenadora de despesas.
40.	Legítimo, portanto, que a recorrente figure como responsável solidária neste processo, pois tinha o dever legal de zelar e dirigir o SUS durante sua gestão, bem como de prestar contas sobre a regular aplicação dos respectivos valores. Nesse sentido, destacam-se os Acórdão 7590/2015-TCU-Primeira Câmara e 5.509/2013-2ª Câmara, dentre outros.
41.	Aliás, foi justamente o fato de o ex-prefeito ter atuado ativamente, em conjunto com a ex-secretária de saúde, na aplicação dos recursos que o atraiu como responsável solidário a estes autos, em linha de consonância com a jurisprudência desta Corte (vide Acórdão 203/2018-TCU-Plenário, 7.503/2015-1ª Câmara, 6.347/2013-1ª Câmara, 704/2013-2ª Câmara) .
42.	A responsabilidade da ex-secretária municipal de saúde em relação à malversação de recursos do SUS só poderia ser afastada na presença de evidências de que o gestor local de saúde não teve participação efetiva na gestão dos recursos. E isso não ocorreu no presente feito. Ao contrário, a recorrente praticou atos típicos de ordenador de despesas, dos quais são exemplos os cheques assinados por ela e pelo ex-prefeito para pagamentos de despesas diversas (peça 65, p. 108, 111, 159, 286, 309, 325, 328, 337, 340, 346, 369, 397, 404, 411, 418 e 426; e peça 66, p. 16, 19, 25, 28, 34, 69, 79, 87, 90, 102, 164, 178, 218, 226, 258, 277, 324, 328, 367 e 385) . 
43.	Além disso, como bem salientou a Serur, o argumento de que apenas teria cumprido ordens do ex-prefeito ao assinar os cheques que lhe eram encaminhados não procede, pois a obediência hierárquica não desobriga a recorrente do cumprimento de outras obrigações contidas em lei.
44.	Considerando, pois, que os argumentos apresentados pela recorrente não lograram afastar as irregularidades identificadas pelo Tribunal ao tempo da deliberação ora vergastada, julgo que o recurso não deve ser provido. 
	Ante o exposto, voto por que seja adotado o acórdão que submeto à deliberação desta Primeira Câmara. 
                 TCU, Sala de Sessões Ministro Luciano Brandão Alves de Souza, em 20 de abril de 2020.
BENJAMIN ZYMLER 
Relator